臺灣臺南地方法院民事判決　九十一年度保險字第一七號
　　原　　　告　癸○○
　　法定代理人　丙○○
　　訴訟代理人　Ｃ○○
　　　　　　　　Ｌ○○
　　法定代理人　王文博
　　訴訟代理人　Ｄ　○
　　法定代理人　Ｊ○○
　　訴訟代理人　庚○○
　　　　　　　　Ａ○○
　　法定代理人　酉○○
　　法定代理人　顏和永
　　訴訟代理人　天○○
　　　　　　　　申○○
　　　　　　　　寅○○
　　　　　　　　午○○
　　法定代理人　壬○○
　　法定代理人　Ｈ○○
　　訴訟代理人　黃○○
　　法定代理人　簡松棋
　　訴訟代理人　Ｉ○○
　　　　　　　　Ｅ○○
　　法定代理人　戊○○
　　訴訟代理人　亥○○
　　　　　　　　丑○○
　　法定代理人　子○○
　　法定代理人　陳曉堂
　　訴訟代理人　巳○○
　　　　　　　　地○○
　　　　　　　　宙○○
　　法定代理人　丁○○
　　訴訟代理人　己○○
　　　　　　　　卯○○
　　法定代理人　玄○○
　　訴訟代理人　Ｋ○○
　　法定代理人　Ｆ○○
　　法定代理人　Ｇ○○
　　訴訟代理人　Ｍ○○
　　　　　　　　辛○○
　　法定代理人　Ｂ○○
　　訴訟代理人　戌○○
　　法定代理人　宇○○
　　訴訟代理人　Ｎ○○
　　法定代理人　甲○○
　　訴訟代理人　未○○
　　複　代理人　辰○○
右當事人間請求給付保險金事件，本院判決如左：
    主    文
原告之訴及假執行之聲請均駁回。
訴訟費用由原告負擔。
    事實及理由
一、按法人因合併而消滅者，訴訟程序在因合併而設立或合併後存續之法人承受其訴
    訟以前當然停止；惟有訴訟代理人者不適用之，民事訴訟法第一百六十九、第一
    百七十條分別定有明文。本件被告乙○○○○○○○保險股份有限公司於訴訟中
    被友聯產物保險股份有限公司合併，並由友聯產物保險股份有限公司聲明承受訴
    訟，經核與前開規定相符，合先敘明。
二、本件原告起訴主張：原告於民國八十九年七月二十八日至同年八月六日至大陸福
    建省莆田市訪友旅行，出遊前向被告等購買旅行平安保險（保險金額如附表所示
    之理賠金額減新台幣三十萬元），其間發生意外致五級傷殘。回台後多次向被告
    請求理賠，被告均以大陸查證困難為由，要原告等消息，但至今仍無下文，原告
    被迫採取法律行動。意外事故發生在八十九年八月六日早上五點左右，也就是原
    告返回台灣當天（由廈門機場出發的機票事先已確認），因還要到廈門市街購物
    （朋友交代珍珠霜之類的保養品，為其親友參加大陸旅行團於廈門所購），所以
    提早從莆田市出發（莆田到廈門約二個小時的車程），當天早上五點左右，友人
    鄭荔芳叫原告起床，原告穿衣後，往廚房走去，鄭荔芳見後，要原告幫她剁雞肉
    （一種剁了就可以吃的小型雞），說完便往廁所走去，不一會功夫（約幾分鐘）
    原告便發生意外，之後鄭荔芳幫原告止血（先布條綁住原告左手，後內衣包住左
    手），也叫鄭父起床騎重型機車載原告住莆田市立醫院（約十分鐘車程）騎去，
    當時原告雙手抱住鄭父，也閉上眼睛（因覺頭暈），到了醫院後，院方向鄭父詢
    問斷指有沒有帶來，鄭父才知原告左拇、食指已斷離（當時原告左手因用內衣包
    住，所以鄭父當時並未發覺），後鄭父與鄭荔芳通過電話後才得知因時間匆忙，
    在鄭父出發前已塞放（用袋子包著）在鄭父與原告之間，依當時之情形，可能是
    放在原告掖下左右的地方，鄭父聽畢便馬上回頭尋找斷指，但並沒有尋獲。等待
    斷指的時間，原告因傷口痛到受不了，曾數次要求護士幫原告打麻藥，但並未被
    採用，之後鄭荔芳及其親友相繼來到，也問醫生要不要報警，醫生說：意外事故
    不用報警。在得知斷指未尋獲，原告的淚水已不禁從眼眶流出。同年八月八日，
    院方要原告辦出院手續，當時原告問護士長，如此傷口坐飛機有沒影響，在得知
    沒影響之後，原告沒答應鄭荔芳的請求，要原告等拆線後才回台灣，因當地的醫
    療水平離台灣還是有一段距離。八月十日，原告返回台灣，隔天便到台南市立醫
    院就醫．．．拆線，也到奇美醫院做過復健．．．在醫師告知原告能請領殘障手
    冊的情況下，同年九月二十八日原告領到中華民國身心障礙手冊。鄭荔芳為原告
    姊姊朋友介紹，家境還不錯，意外發生時雙方也只見過三次面，所以原告與鄭荔
    芳家人並不熟悉。意外當天早上應住有八人；原告獨住一間、鄭荔芳和奶奶住一
    間、鄭父和鄭荔芳阿姨住一間（鄭荔芳的親生母已過逝）、鄭弟和其太太及兒子
    住一間。意外事故是因剁雞肉時發生，當時原告右手拿菜刀，左手作擋物狀，發
    生的那一瞬間，只覺左手作推物狀，意外便發生，事後保險公司要求原告作推理
    ，已將大概情形寫出（或告知），保險公司有照像和錄音。事故至今近二年，被
    告一直借口拖時間，什麼大陸查困難．．．原告曾要求各保險公司，若不理賠請
    退件，但到目前為止，只有大都會人壽退給原告。原告意外事故之後，身心已受
    重創，原先的工作也因沒了手力，而被迫放棄，對原告及其家人影響深遠，再加
    上原告對整件訴訟事件的無力感，因不想拖累家人，所以原告並沒請律師，只能
    收集書本上的資料（上網找資料及參考被告律師狀紙），今原告所受之壓力，並
    非外人所能理解，由於被告的不履行理賠金，對原告人格、自尊、精神、金錢、
    家人及各方影響深遠，已非法定利息百分之五所能補償，故除保險金額外，每一
    件保險各追加請求三十萬元之賠償金。並聲明：被告應各給付如附表所示之理賠
    金額；願供擔保，請准宣告假執行。
三、被告則以：原告未能舉證證明本件傷害事故之發生，係由外來突發事故所致。「
　　民事訴訟如係由原告主張權利者，應先由原告負舉證之責，若原告先不能舉證，
　　以證實自己主張之事實為真實，則被告就其抗辯事實即全不能舉證，或其所舉證
　　據尚有疵累，亦應駁回原告之訴」（最高法院十七年上字第九一七號判例參照）
　　。「按當事人主張有利於已之事實者，就其事實有舉證之責任，民事訴訟法第二
　　百七十七條定有明文。又按法律存在之當事人，須就法律發生所須之特別要件，
　　負舉證責任（最高法院四十八年台上字第八二四號判例意旨參照）。而事實為法
　　律發生之特別要件者，在消極確認之訴由被告就其存在負舉證之責任，在其他之
　　訴應由原告就其存在負舉證責任（司法院院字第二二六九號解釋竟旨參照）。最
　　高法院八十六年度台上字第一五五一號民事判決表示：「末查被保險人林勝前非
　　因遭外來、突發之意外傷害事故，並以此意外事故為直接且單獨原因，致其身體
　　蒙受傷害致死，而係故意行為所致燒傷死亡，車頭部位並無撞擊痕跡，為原審合
　　法確定之事實，則自與系爭旅行平安保險單第二條「保險範圍」：「被保險人於
　　本契約有效期間，因遭遇外來、突發之意外傷害事故，並此意外害事故為直接且
　　單獨原因，致其身體蒙受傷害或因而殘廢或死亡時，依照本契約的約定給付保險
　　金」之約定不合，被上訴人無因林勝前燒傷致死有向上訴人給付保險金之義務。
    原審依據前揭說明，認定林勝前燒傷致死，並不違背法令。又上訴人未就林勝前
    確係出於意外事故，並以此意外事故為其死亡之直接、單獨原因之有利於己之事
    實，負舉證之責，而指此項事實，應由被上訴人負舉證責任，自無可取。又本件
    依上訴人主張之事實及保險單記載，林勝前係以自己為被保險人，向被上訴人投
    保旅行平安險。足見本件旅行平安險之要保人及被保險人均為林勝前一人，上訴
    人竟謂要保人之故意行為，對被保險人而言，仍屬意外，亦屬誤會。上訴論旨，
    猶就原審取拾證據、認定事實之職權行使，任意指摘原判決不當，求予廢棄，非
    有理由。」。最高法院九十一年度台上字第九九號民事判決表示：「次按，當事
    人主張有利於己之事實，就其事實有舉證之責任，民事訴訟法第二百七十七條定
    有明文。又民事訴訟如係由原告主張權利者，應先由原告負舉證之責，若原告先
    不能舉證，以證實自己主張為真實，則被告就其抗辯事實即令不能舉證，或其所
    舉證尚有瑕疵亦應駁回原告之請求。本件上訴人與被上訴人安泰保險公司之旅行
    平安保險保單條款第二條及被上訴人瑞泰保險公司之旅行平安險保單條款第三條
    第一項、第二項均約定：「被保險人本契約有效期間內，因遭受意外傷害事故，
    致其身體蒙受傷害而致殘廢或死亡時，或海外發生事故突發需門診或住院治療時
    ，依照本契約的約定，給付保險金，前項所謂意外事故指非疾病引起之外來突發
    事故」，係以被險人於保險契約有效期間，遭外來的突發意外傷害事故，致其身
    體蒙受傷害因而殘廢，保險人始負給付保險金之責任。茲上訴人主張於上述時遭
    不明歹徒砍傷受有左腳掌前端約四分之一斷離之事實，固據提出顏國湖醫院及台
    灣省立彰化醫院診斷證明書為證。惟查上開斷證明書僅能證明其左腳掌前端斷離
    之傷，並不能證明其受傷之原因出於外來突發之意外事故。而該等傷害之造成，
    其可能之原因，並不能只外來突發之意外一端，亦有出於道德危險或其他者，故
    自仍應由上訴人其主張出於不明歹徒襲傷之外來突發意外事實為舉證，乃上訴人
    並不能舉證以實其說，已難採信。雖上訴人又提出報案證明、診斷書、公證書、
    疾病證明書、門診病歷表及檢察公安法醫檢驗鑑定書為證。惟均難為其有利之認
    定。綜上所述，上訴人既不能舉證證明其所受左腳前端約四分之一斷離、五趾全
    失之傷害係遭不明歹徒襲擊之外來突發之意外事故所致，自與上開請求給付殘廢
    保險金條款約定不合，被上訴人自無給付保險金之義務。」。因此，被保險人主
    張有保險事故發生，請求保險人給付保險金時，應就保險事故之發生，係由於外
    來、突發之不可預料或不可抗力事故，以致發生保險事故，先負有舉證之責任。
    因保險事故之發生過程，乃被保險人即原告之親身經驗，且屬於有利於被保險人
    之積極事實，自應先由被保險人就保險事故之發生，係由於外來、突發之不可預
    料或不可抗力事故所發生，負有舉證之責任，以使保險人相信該保險事故之發生
    ，係由外來、突發之不可預料或不可抗力事故所致；或使法院形成該保險事故之
    發生，係由於外來、突發之不可預料或不可抗力事故所致之確信。被告否認原告
    之左手拇指、食指斷離，係因意外事故所造成。原告無法舉證證明其左手拇指、
    食指之傷害，係在保險期間內，由於外來、突發之不可預料或不可抗力事故所致
    ，故原告請求被告給付保險金，實無理由。退萬步言，假設原告左手拇、食指斷
    離之傷害，係因意外事故所致，原告與被告間之保險契約，亦因呈現複保險之狀
    態而無效。保險法第三十五條規定：「複保險，謂要保人同一保險利益，同一保
    險事故，保險人分別訂立數個保險之契約行為。」，同法第三十六條：「複保險
    ，除另有約定外，要保人應將他保人之名稱及保險金額通知各保險人。」，同法
    第三十七條：「要保人故意不為前條之通知，或意圖不當得利而為複保險者，其
    契約無效。」。最高法院六十年度台上字第五七五號民事判決認為：「查人身保
    險之射倖性質高於財產保險，倘投保金額過高，即易肇致道德危險，保險人在承
    保之前，必須先行瞭解該保險是否有保額過高或危險過份集中之虞。惟要保人若
    有不良動機分投數保險公司，而事先事後匿蔽不為通知，此項危險率即不易測定
    ，因是保險法第三十五條及第三十七條乃設限制，賦要保人以必須通知之義務，
    藉資防微杜漸。保險法既將複保險列入總則，遍觀全編，又無人身保險應予除外
    之涵意，不得謂限於財產保險始有其適用。」。最高法院八十一年度台上字第一
    一七二號民事判決表示：「按保險契約乃最大善意契約，人身雖屬無價，但投保
    金額過高，其射倖性質相對增加，極易肇致道德危險。人身保險之要保人如有惡
    意複保險之情事，是否無保險法第三十七條規定之適用，尚非無究求之餘地。」
    。最高法院九十年度台上字第六二五號民事判決表示：「查保險法關於複保險之
    規定，係列總則，且無人身保險不適用之外規定，原審認上開規定僅適用於財產
    保險，不無可議。」。原告於同一時間向被告等多家保險公司投保意外險，卻未
    依保險法第三十五條之規定告知其他被告，依保險法第三十七條之規定，兩造間
    之保險契約應屬無效，故原告不得向被告請求給付保險金及追加理賠金云云，資
    為抗辯。並聲明：原告之訴及其假執行之聲請均駁回；如受不利判決，願供擔保
    請准宣告免為假執行。
四、兩造不爭執之事實：原告於八十九年七月二十八日至同年八月六日至大陸福建省
　　莆田市訪友旅行，出遊前向被告等購買旅行平安保險及傷害保險（保險金額如附
　　表所示之理賠金額減新台幣三十萬元）。兩造所訂之保險契約均約定原告於各該
　　保險契約有效期間內，因遭受意外傷害事故，致其身體蒙受傷害而致殘廢或死亡
　　時，被告應依保險契約之約定給付保險金。八十九年八月六日早上五點左右，原
　　告之左手拇指、食指斷離。原告要求被告依保險契約賠償，惟遭被告拒絕。
五、得心證之理由：本件兩造所爭執之處，應在於原告之左手拇指、食指斷離，是否
    因意外事故所造成？經查，
（一）、按民事訴訟如係由原告主張權利者，應先由原告負舉證之責，若原告先不能
        舉證，以證實自己主張之事實為真實，則被告就其抗辯事實即全不能舉證，
        或其所舉證據尚有疵累，亦應駁回原告之訴（最高法院十七年上字第九一七
        號判例參照）。兩造簽訂之保險契約固均約定原告於各該保險契約有效期間
        內，因遭受意外傷害事故，致其身體蒙受傷害而致殘廢或死亡時，依照保險
        契約之約定，由被告給付保險金。惟原告上開傷害之造成，有可能是外來突
        發之意外造成，亦有可能出於道德危險或其他原因，今被告既均否認係因意
        外事故造成，則揆諸上開說明，原告自應就其左手拇指、食指斷離，係因意
        外事故所造成，負舉證責任。
（二）、被告所提供之Ｘ光片及原告另提出之Ｘ光片二片，經本院（九十年度訴字第
        二二四二號）送請法務部法醫研究所分析鑑定，其研判意見為：「（１）傷
        者癸○○於八十九年八月六日因左手指切傷案，由所提供之Ｘ光片分別攝得
        日期為八十九年九月二日、九十一年四月二日及九十一年六月六日，因九十
        一年所攝之Ｘ光顯與八十九年九月二日之骨質變化有異，就八十九年九月二
        日之拇指近端骨及食指近端骨有碎裂痕且均呈水平，因二者長度高低差距應
        在二．七公分以上，單一次砍、切似不易造成Ｘ光片中所示之骨質殘缺痕。
        （２）依人體力學，大拇指具手指百分之五十之功能，一般手指抓握物之姿
        勢，食指因抓握時習慣上為食、中、無名指等相靠並排行指抓握動作之姿勢
        ，傷者食、中指分開較不尋常。（３）相較八十九年九月二日之骨質傷痕，
        歷經一年七個月及一個月可見食指近端骨形成椎體狀，尖端朝向遠端，斜面
        較偏向解剖學之正、內面，無法單就骨質變化推定為再行手術或復原時因骨
        質再吸收之骨質變化。」，有該所九十一年八月二十七日法醫理字第０九一
        四０００一三三號函在卷可稽，另被告將原告之Ｘ片送請大陸地區中國法醫
        學會理事黃瑞亭鑑定，黃瑞亭之意見為：「我覺得三張Ｘ片都不是一刀所能
        砍成的，．．．，這種手勢似乎不是常見的切菜、切肉手勢，．．．，除非
        維持在一個很特殊的位置一刀砍過（為食指與拇指分開，拇指高度外展之情
        形）方能形成，否則可能為二刀，．．．再次，該例是完全斷離，從Ｘ光線
        片上看，拇指骨斷端與關節區平行，食指骨斷端與掌指關節呈略有傾斜的位
        置，這似乎二刀砍過方能形成。在一般情況下，對切菜切雞快切到手，或滑
        切到手，被切到的手指，多為末節切到，且多為不完全或部分切到。．．．
        總之，從以上Ｘ片分析，所攝Ｘ片上的斷指可能二次砍過，或左手拇指、食
        指維持在一個很特殊的位置下一次砍過所致。但由於缺乏有關材料．．．，
        因此，若要作出肯定之回答，．．．，我再看一下」，有原告形式不爭執之
        黃瑞亭信函一份在卷可考，依法務部法醫研究所之鑑定結果及黃瑞亭之分析
        ，單一次砍、切似不易造成原告之斷指痕跡，則原告主張其左手拇指、食指
        確係一刀砍斷，自應由其負舉證之責，惟原告並未舉證以實其說，其上開主
        張自不足採。
（三）、原告以其斷指後產生骨質變化（變短、變斜），質疑法務部法醫研究所之鑑
        定結果，惟從法務部法醫研究所之鑑定意見（３）相較八十九年九月二日之
        骨質傷痕，歷經一年七個月及一個月可見食指近端骨形成椎體狀，尖端朝向
        遠端，斜面較偏向解剖學之正、內面，無法單就骨質變化推定為再行手術或
        復原時因骨質再吸收之骨質變化可知，該所在鑑定時，已考量原告食指骨形
        之變化，是原告以其斷指後產生骨質變化（變短、變斜），否定法務部法醫
        研究所之鑑定意見，並不可採。
（四）、原告主張其手指斷離後，由鄭荔芳為其止血包紮，再叫鄭父起床載原告至醫
        院，衡情左手姆指、食指不慎砍斷，屬重大傷害，一般人前往就醫，無不企
        望得到最好之醫療照顧，並儘可能覓回斷指部分，以便縫合而免於殘廢，然
        原告於斷指後，竟未自行或要求他人拾起斷指送至醫院以外科手術接合，任
        由鄭荔芳塞放於鄭父與原告間（或原告腋下），且未特別注意該斷指，致該
        斷指於送醫途中不慎遺失，此實有悖常情。
六、綜上所述，原告既無法證明其左手拇指、食指斷離，係因意外事故所造成，則原
　　告本於保險契約之法律關係，請求被告各給付如聲明所示之保險金及追加理賠金
　　，均屬無據，應予駁回。而其假執行宣告之聲請亦失所依附，應併予駁回。
七、兩造其餘之主張及提出之攻擊防禦方法，均不影響本院所為之前開判斷，自無再
　　一一審論之必要，附此敘明。
八、訴訟費用負擔之依據：民事訴訟法第七十八條。
中　　　華　　　民　　　國　　九十一　　年　　 十一 　　月　　二十九  　日
                                臺灣臺南地方法院民事第四庭
~B法　　　官　蘇正賢
右為正本係照原本作成
如對本判決上訴，須於判決送達後廿日內向本院提出上訴狀（應依對照人數提出繕本
）。
中　　　華　　　民　　　國　　九十一　　年　　 十一 　　月　　二十九  　日
~B法院書記官　林木村
┌──────┬───────┬─────┐
│保險公司名稱│　 保單號碼 　│ 理賠金額 │
├──────┼───────┼─────┤
│安泰人壽　　│Ｚ0000 0000000 │225+30萬元│
├──────┼───────┼─────┤
│南山人壽　　│N0.00-000000  │225+30萬元│
├──────┼───────┼─────┤
│國華人壽　　│TA689560      │150+30萬元│
├──────┼───────┼─────┤
│喬治亞人壽　│OTA-A32333    │150+30萬元│
│　　　　　　│　　　　　　  │　　　　　│
│　　　　　　├───────┼─────┤
│改名安泰人壽│Ｚ000000000    │45萬元    │
├──────┼───────┼─────┤
│中國人壽　　│DTAX174865    │150+30萬元│
│　　　　　　│　　　　　　  │　　　　　│
├──────┼───────┼─────┤
│宏利人壽　　│TA NO-003306  │75+30萬元 │
├──────┬───────┼─────┤
│幸福人壽　　│TA00000000    │150+30萬元│
├──────┼───────┼─────┤
│          　│N000-000000   │150+30萬元│
│臺灣人壽　　├───────┼─────┤
│　　　　　　│TC-968156     │15+30萬元 │
├──────┼───────┼─────┤
│明台產物　　│0389TAS00419  │150+30萬元│
├──────┼───────┼─────┤
│紐約人壽　　│TA00000000    │75+30萬元 │
├──────┼───────┼─────┤
│宏泰人壽　　│000-000000-0  │150+30萬元│
├──────┼───────┼─────┤
│全球人壽　　│D201TT5955    │150+30萬元│
├──────┼───────┼─────┤
│蘇黎世產物　│NGT0 000000   │150+30萬元│
├──────┼───────┼─────┤
│美國人壽　　│TA005033      │150+30萬元│
├──────┼───────┼─────┤
│保誠人壽　　│TA392722      │150+30萬元│
├──────┼───────┼─────┤
│友聯產物　　│2000TPVP000549│150+30萬元│
├──────┼───────┼─────┤
│瑞泰人壽　　│ETA0000000    │150+30萬元│
├──────┼───────┼─────┤
│新光人壽　　│TA-A796349    │150+30萬元│
├──────┼───────┼─────┤
│富邦人壽　　│T00000000     │75+30萬元 │
└──────┴───────┴─────┘
